【裁判字號】    88,易,287
【裁判日期】    890728
【裁判案由】    業務侵占等
【裁判全文】
臺灣花蓮地方法院刑事判決                        八十八年度易字第二八七號
    公  訴  人  臺灣花蓮地方法院檢察署檢察官
    被      告  乙○○
    選任辯護人  林武順
                余道明
右列被告因侵占案件，經檢察官提起公訴（八十七年度偵字第三六九五號），本院判
決如左︰
    主  文
乙○○意圖為自己不法之所有，以詐術使人將本人之物交付，處有期徒刑壹年。
    事  實
一、乙○○係周南行企業股份有限公司（下稱周南行公司）負責人，因該公司經營不
    順利，以致週轉困難，竟意圖為自己不法之所有及不法利益，於民國八十七年七
    月中旬某日，在花蓮縣吉安鄉○○○街一七五之一號，佯以提供其所有坐落花蓮
    縣吉安鄉○○段第五四一地號土地及其上門牌號碼為花蓮縣吉安鄉○○路○段一
    一七巷十號之建物（下稱系爭房地）予甲○○、丙○○設定新台幣（下同）六百
    萬元之第二順位抵押權（實際上系爭房地已於八十五年十月十六日經乙○○之債
    權人臺灣銀行查封，根本無從辦理抵押權登記），及謊稱願將周南行公司之帳款
    、資金均存入甲○○名下帳戶（即花蓮第二信用合作社建國分社（下稱花蓮二信
    ）、帳號0000000000─八號活期儲蓄存款帳戶）統籌管理，致甲○○
    、丙○○陷於錯誤投資周南行公司，甲○○自八十七年七月二十二日起迄今出資
    計六百五十八萬八千六百二十七元，丙○○則將對乙○○之債權二百萬元轉為投
    資款。嗣因甲○○發覺系爭房地已經查封無法辦理抵押權設定，且乙○○未依約
    將所收得帳款存入甲○○名下帳戶，甲○○始知受騙。
二、案經甲○○委由代理人陳正忠律師訴請台灣花蓮地方法院檢察署檢察官偵查起訴
    。
    理  由
壹、有罪部分：
一、右揭事實，業據被告坦承有於前開時點與甲○○簽約生產礦泉水，並約定提供系
    爭房地設定第二順位抵押權予甲○○等情不諱，並經告訴人甲○○指訴歷歷，及
    為證人丙○○證稱屬實，復有明細表數份、合作生產銷售礦泉水契約書、土地及
    建物登記簿謄本各一份、支票二張、本院八十八年度花簡字第四二八號宣示判決
    筆錄一份在卷可參，又告訴人甲○○前開花蓮二信帳戶內往來明細，有花蓮二信
    八十八年八月十一日函及所附活期性存款明細分戶帳可資為憑。
二、被告固辯稱伊無詐欺，告訴人甲○○係單純借款七百萬元予周南行公司，而非投
    資該公司云云；其選任辯護人辯稱如附件所載。經查：
  (一)被告於民國八十七年七月中旬某日，在花蓮縣吉安鄉○○○街一七五之一號甲○○經營之雜貨店內，佯以上開條件為餌，致甲○○、丙○○投資其經營之周南行
    公司，並於同年月二十七日簽立合作生產銷售礦泉水契約書，契約中前言約定：
    立契約書人周南行公司（甲方）、與甲○○、丙○○（乙方）為合作生產、銷售
    包裝飲用水、礦泉水等事業，而契約中則對雙方合作事業之帳務、帳款、資金之
    管理、進出貨管理（第二條）、乙方應配合暫付每月應支付之金額（第四條）、
    甲方應提供系爭房地為乙方設定第二順位抵押權作為擔保（第五條）、甲方每月
    自行銷售總數每箱須給付乙方五元，作為乙方之投資費用（第九條）等事項詳予
    約定，有契約書一份足憑，自上開契約名稱採用「合作生產礦泉水契約書」、內
    容中並有「乙方投資」字樣（契約第九條），且多係針對雙方合作方式、帳款處
    理、出資擔保等事項加以約定之內容觀之，告訴人及丙○○顯係投資周南行公司
    ，與借款之消費借貸契約所重者為利息、利率、清償期等事項截然有別。被告辯
    稱甲○○係借款予周南行公司云云，顯與事實不符。
  (二)系爭房地已有四順位之抵押權設定，且早於八十五年十月十六日經被告之債權人
    臺灣銀行查封在案，根本無從辦理抵押權登記，有土地及建物登記簿謄本各一份
    在卷可稽（偵查卷七十至七五頁參照），被告隱瞞上情，謊稱欲以系爭房地設定
    第二順位抵押權，作為甲○○等出資之擔保，又佯稱願將周南行公司之帳款、資
    金均存入甲○○名下花蓮二信之前開帳戶，由甲○○統籌管理，致甲○○、丙○○陷於錯誤而投資等情，已經告訴人甲○○指訴綦明，並有證人丙○○到庭證述
    可憑，復有合作生產銷售礦泉水契約書一份、明細表數份可為佐證，足見被告以
    上開方式為幌，詐騙告訴人之金錢，供作其個人資金週轉之用，其有不法所有意
    圖甚明。而已經法院查封之不動產，於塗銷查封前，無法再為任何權利之變動乙
    節，以被告從商多年之經歷，且名下有多筆不動產，依其智識程度，應無不知之
    理，被告辯稱其不知情云云，顯不可採。
  (三)至於被告、告訴人甲○○及案外人周春男於八十八年四月三十日所簽立之債權移
    轉協議書上係記載：「丙方（指周南行公司）積欠乙方（即告訴人甲○○）貨款
    及借款八百十七萬七千一百五十七元，同意由乙方對丙方之上開金額債權移轉予
    甲方」，有債權移轉協議書一份可參，上開協議書是針對周南行公司積欠告訴人
    之貨款及借款所作之債權移轉，是否包含告訴人甲○○在本案中對該公司出資之
    款項，解釋上容有疑義，惟如被告所述該款為甲○○於本案中所主張之款項非虛
    ，然此一協議書亦僅具有雙方事後和解之性質，並不能解免被告應負之詐欺罪責
    。
    綜上所述，本案事證已臻明確，被告犯行確堪認定。
三、核被告所為，係犯刑法第三百三十九條第一項詐欺取財罪（告訴人甲○○部分）
    、同條第二項之詐欺得不法利益罪（丙○○部分）。被告以一行為觸犯數罪名，
    為想像競合犯，應從一情節較重之詐欺取財罪論處。又被告詐騙丙○○得利部分
    公訴人雖未論及，惟與已起訴部分有想像競合犯裁判上一罪關係，本院自得併予
    審理。爰審酌被告並無前科，惟竟利用上開手段詐騙金錢及財產上之利益，詐得
    金錢達六百餘萬元，數額甚鉅，所生危害非輕，及其犯後僅就告訴人甲○○出資
    之二百三十二萬零三百四十八元部分及丙○○出資部分與被害人達成和解（此為
    被害人所自承，本院卷一二七、一三九頁參照），對被害人其餘損害尚未作實質
    上的彌補暨其犯罪後之態度等一切情狀，量處如主文所示之刑。
四、本件事證已甚明確，被告尚聲請傳訊證人系爭房地第二順位抵押權人陳寶玉，核
    無必要，附此敘明。
貳、不另為無罪諭知部分：
一、公訴意旨另以：被告乙○○與甲○○簽定合作生產銷售礦泉水契約書，約定銷售
    所得之貨款乙○○應每日將所有之帳目交合作事業之會計統籌管理，並存入以甲○○之名義向金融機構申請設立之乙存帳戶，惟被告竟意圖為自己不法所有並基
    於概括犯意，自八十七年七月二十七日起至同年九月二十四日止，連續未將彼等
    合作期間所銷售之多筆應收帳款共七百五十八萬零二百二十五元繳交會計存入甲○○名義之帳戶，而悉予侵吞入己，因認被告尚涉犯刑法第三百三十六條第二項
    之業務侵占罪嫌，且與前開論罪科刑部分有牽連犯裁判上一罪關係云云。
二、按犯罪事實應依證據認定之，無證據不得推定其犯罪事實；又不能證明被告犯罪
    者，應諭知被告無罪之判決，刑事訴訟法第一百五十四條、第三百零一條第一項
    分別定有明文。又事實之認定，應憑證據，如未能發現相當證據，或證據不足以
    證明，自不能以推測或擬制之方法，為裁判基礎（最高法院四十年台上字第八六
    號判例參照）。另刑法第三百三十六條第二項業務侵占罪，以就業務上持有他人
    之物，變更意思而不法據為自己或第三人所有為其構成要件。
三、訊據被告則堅決否認其涉前開公訴人所指之罪嫌，辯稱：伊均依約將銷售所得之
    貨款存入甲○○名下帳戶，並無侵占，惟自八十七年九月起與甲○○終止契約後
    ，才有部分款項未存入該帳戶等語，其選任辯護人辯稱如附件所載。經查：被告
    為周南行公司之代表人，此為被告及告訴人所不爭，而依民法第二十七條及公司
    法第二百零八條規定意旨，被告自得代表周南行公司對外為一切行為，包括收取
    該公司帳款。而因被告得代表該公司，是其持有之公司帳款即難認係屬他人之物
    ，則被告縱於與告訴人合作期間未依約將所收取之公司帳款存入約定帳戶，亦與
    業務侵占罪須就業務上持有他人之物，便易持有之意思為自己所有之構成要件不
    符，自不能以業務侵占罪責相繩。被告應僅有民事上債務不履行之責任爾，告訴
    人如因此受有損害，應循民事訴訟程序向被告請求損害賠償，始為正辦。此外，
    再經本院依職權調查結果後，亦無其他確切之證據足認被告涉有此部分犯行，而
    因公訴人認此部分與前開論罪科刑部分有牽連犯裁判上一罪關係，爰不另為無罪
    之諭知。
據上論斷，應依刑事訴訟法第二百九十九條第一項前段、刑法第三百三十九條第一項
、第二項、第五十五條、罰金罰鍰提高標準條例第一條前段，判決如主文。
中        華        民      國    八十九    年    七    月    二十八    日
                               臺灣花蓮地方法院刑事庭
                                   法  官  楊  碧  惠
右正本證明與原本無異。
如對本判決不服，應於送達後十日內，向本院提出上訴狀。（應抄附繕本）告訴人或
被害人如對於本判決不服者，應具備理由請求檢察官上訴，其上訴期間之計算係以檢
察官收受判決正本之日期為準。
                                   法院書記官
中      華      民      國       八 十 九     年     八    月     三    日
附錄本判決論罪之法律條文：
刑法第三百三十九條：
意圖為自己或第三人不法之所有，以詐術使人將本人或第三人之物交付者，處五年以
下有期徒刑、拘役或科或併科一千元以下罰金。
以前項方法得財產上不法之利益或使第三人得之者亦同。
前二項之未遂犯罰之。


司法院資訊處製作；財團法人民間司法改革基金會備份。
